【裁判字號】    97,消債更,804
【裁判日期】    980703
【裁判案由】    更生事件
【裁判全文】
臺灣臺南地方法院民事裁定           97年度消債更字第804號
聲  請  人
即  債務人  甲○○
代  理  人  乙○○
上列當事人因消費者債務清理事件聲請更生暨保全處分，本院裁
定如下：
    主  文
更生及保全處分之聲請均駁回。
聲請費用由聲請人負擔。
    理  由
一、聲請意旨略以：聲請人即債務人甲○○有不能清償債務之情
    事，前曾提出債權人清冊，以書面向最大債權金融機構新加
    坡商星展銀行股份有限公司（下稱星展銀行）請求共同協商
    債務清償方案，惟聲請人任職於延宗紡織股份有限公司，於
    民國95、96年度之總所得為新臺幣（下同）413,845元，每
    月平均薪資為28,000元，每月必要生活支出包含：交通費（
    汽車加油費）4,000元、2名女兒丙○○、丁○○之扶養費
    5,000元、教育費4,000元、家庭開銷8,000元、水電費2,200
    元，另每年之汽車牌照稅、燃料稅、房屋稅、地價稅共17,9
    00元，房屋貸款每月須28,000元（繳至96年9月止），星展
    銀行要求之月繳金額，聲請人無法支付，前置協商因而不成
    立，為此，依消費者債務清理條例提出更生及保全處分之聲
    請等語。
二、按債務人對於金融機構因消費借貸、自用住宅借款、信用卡
    或現金卡契約而負債務，在聲請更生或清算前，應提出債權
    人清冊，以書面向最大債權金融機構請求協商債務清償方案
    並表明共同協商之意旨，本條例第151條第1項定有明文。考
    其立法意旨，無非係認債務人對於金融機構因前開原因所負
    債務，其法律關係較為單純明確，金融機構並已設有債務協
    商機制，如能協商成立，債務人不需依本條例聲請更生或清
    算，可疏減法院負擔，有效分配司法資源，並使債務人得自
    主解決其債務，爰就此部分採行前置協商主義。又消費者債
    務清理條例規定之更生程序，係以債務人有清理債務之誠意
    為前提，為避免債務人濫用此制度，產生道德危機，併予嚴
    謹之限制，此由消費者債務清理條例之立法總說明中顯然可
    知。是若僅憑「負債是否超過資產」認定債務人是否不能清
    償債務或有不能清償之虞，且僅以「負債超過資產，已踐行
    前置協商程序」即謂已合於法院應准予更生之要件，無異係
    鼓勵債務人於前置協商過程中，無庸衡量自身償債能力，只
    需堅持不同意最大債權金融機構提出之清償方案，恣意以自
    己之行為阻礙協商成立，俟取得前置協商不成立通知書後，
    即可聲請更生獲准，顯與立法本意不符。是此種實質上欠缺
    清理債務之誠意，僅形式上踐行前置協商程序，獲取前置協
    商不成立通知書，並希冀藉此聲請更生獲准而豁免大部分債
    務之濫用更生程序之行為，自不應准其所請。
三、經查：
  (一)聲請人於聲請狀中自陳其無擔保或無優先權之債務總額未逾
    1,200萬元之部分，經本院依聲請狀所附債權人清冊函詢結
    果，債權人星展銀行陳報：債務人尚積欠4,785,191元，其
    中800,000元為無擔保債務，其餘均為房貸借款；債權人中
    國信託商業銀行陳報：債務人尚積欠436,303元；慶豐商業
    銀行陳報：債務人尚積欠542,953元，及自96年12月8日起至
    清償日止，按年息百分之12.787計算之利息；有前揭各債權
    人之陳報狀在卷可參。足認聲請人之無擔保或無優先權之債
    務總額確實未逾1,200萬元。
  (二)細觀聲請人提出之前置協商不成立通知書上，就協商不成立
    原因係記載「未能接受顯足以負擔之還款方案」。經本院函
    詢星展銀行結果，該銀行函覆稱：債務人曾於97年5月16日
    向本行申請前置協商，於申請書中自陳每月可還款金額為6,
    000元，然本行就無擔保債權部分提供180期、利率0%，月付
    10,256元之分期協商方案，債務人仍無法接受，本行遂於97
    年6月26日發出前置協商不成立通知書等語，有該銀行97年9
    月10日、98年1月15日之陳報狀附卷可憑。由此可知，債權
    人星展銀行已提出最優惠之180期、0利率清償方案，確已展
    現最大之協商誠意。然而，就聲請人之部分：
    (1)聲請人陳稱其任職於延宗紡織股份有限公司，每月薪資約
      28,000元，於95、96年度之總所得為413,845元等情，經
      本院調取聲請人之勞保、健保資料及財產所得資料核閱結
      果，聲請人自95年10月4日起在延宗紡織股份有限公司投
      保勞工保險，並於96年2月1日起調薪為每月28,800元，於
      95年度有薪資所得108,476元，於96年度有薪資所得305,3
      69元，有稅務電子閘門財產所得調件明細表附卷可稽，總
      計確為413,845元，尚與聲請人前揭陳述相符。又聲請人
      名下有房屋1筆、土地3筆、汽車1輛，有前揭稅務電子閘
      門財產所得調件明細表可參，其中房屋1筆及土地3筆之部
      分，有星展銀行設定本金最高限額5,760,000元之抵押權
      ，因聲請人違約不履行債務，業經本院民事執行處以97年
      度執字第65137號強制執行事件（97年度執字第93120號、
      98年度執字第4688號、98年度執字第26518號、98年度執
      字第28712號均併入97年度執字第65137號）查封前述房地
      ，經送請不動產估價師事務所鑑價結果，市價達5,447,00
      0元，而98年5月7日拍賣結果，拍定價格為4,400,000元，
      惟尚未核發權利移轉證書予拍定人等情，亦經本院調取前
      揭強制執行卷宗核閱無誤。
    (2)聲請人於更生聲請狀所附財產及收入狀況說明書中「聲請
      前2年內必要支出」欄記載：每月須支出交通費（汽車加
      油費）4,000元、2名女兒扶養費5,000元、教育費4,000元
      、家庭開銷8,000元、水電費2,200元，另每年之汽車牌照
      稅、燃料稅、房屋稅、地價稅共須17,900元，房屋貸款每
      月須28,000元（繳至96年9月止）云云，惟：
      1.按受扶養權利者，以不能維持生活而無謀生能力者為限
        ，民法第1117條第1項定有明文。查聲請人之女丙○○
        、丁○○分別為74年12月2日、77年1月7日出生，均已
        成年，有戶籍謄本在卷可佐，本院另依職權調閱丙○○
        、丁○○之財產所得資料核閱結果，丙○○於94年至96
        年間分別獲有薪資所得64,500元、148,163元、167,835
        元，而丁○○於95年亦獲有9,500元之薪資所得，均有
        稅務電子閘門財產所得調件明細表在卷可憑，堪認丙○
        ○、丁○○均非無謀生能力，自無受聲請人扶養之權利
        ，是聲請人陳稱尚須扶養丙○○、丁○○而將扶養費5,
        000元、教育費4,000元列為必要支出云云，顯非可採，
        自應予剔除。
      2.至於聲請人所指房屋貸款、房屋稅、地價稅等部分，顯
        然均係聲請人因堅持保留名下尚有貸款未還之房地而為
        之支出。然房屋貸款於名義上雖屬債務，於實質上乃屬
        債務人藉由按期繳納貸款而逐期累積個人資產（待房屋
        貸款清償完畢，即無庸再擔憂因債權人行使抵押權拍賣
        房地致喪失房地所有權），惟債務人於經濟困頓之際，
        本應選擇適當處分其資產以減輕債務負擔，而非堅持負
        擔高額之房屋貸款及房屋稅、地價稅等非必要性支出而
        仍持續累積其資產。況人民安居並不以居住於自有住宅
        為必要，租屋居住亦屬目前社會上眾多經濟困窘無力購
        屋者之安居方式，且因房租支出尚得作為所得稅之扣除
        額，故租屋居住毋寧是自認經濟負擔沉重者減輕自我負
        擔之方式之一。聲請人自陳其房屋貸款僅繳納至96年9
        月，倘其於96年10月以後願將前述房地自行變賣（系爭
        房地係於97年4月3日始受查封登記，故於97年4月2日以
        前，應無售讓困難），依前述鑑價結果及拍定價格觀之
        ，自行變賣所得價金顯有高於4,400,000元之可能，除
        能用以清償前述房屋貸款，甚或有餘額可供償付部分無
        擔保債務（僅以拍定價格4,400,000元計算，即足以清
        償全部房屋貸款，且有餘額可供償付部分無擔保債務，
        詳如下述(3)），亦無庸再負擔高額房屋貸款、房屋稅、
        地價稅等非必要性支出。而聲請人雖因此另須增加房租
        支出（房租支出應計入每月個人基本生活費用中），然
        其若選擇承租坪數較小、租金價格低廉之房屋，即得大
        幅降低每月因居住所須支出之費用。惟聲請人捨前述變
        賣房地方式不為，於96年10月後未再繳納房屋貸款，任
        令遲延利息及違約金不斷發生，仍不願出售系爭房地，
        自不能認前述房屋貸款、房屋稅、地價稅係聲請人之必
        要生活費用，更不應計入其每月必須支出之數額。
      3.聲請人既積欠多家金融機構債務，本即應依誠實信用原
        則盡力開源節流，其本人之生活開銷理當予以節制，是
        於計算聲請人每月必要生活費用（包含食、衣、住、行
        、強制性保險等）之際，自應以內政部所公告97年度臺
        灣省低收入戶最低生活費用每人每月9,829元之標準認
        定，始屬合理，而聲請人無庸負擔任何扶養費，業經認
        定如前所述，故聲請人每月必要支出應以9,829元為計
        算基礎。
    (3)基上可知，以聲請人每月薪資28,000元扣除其每月必要支
      出9,829元後，每月尚餘18,171元，顯較聲請人於前置協
      商申請書中自行填寫之每月可還款金額「6,000元」高出
      甚多，亦顯然足以負擔星展銀行就無擔保債務部分所提每
      月繳付10,256元之協商條件。而依上揭97年度執字第6513
      7號強制執行事件卷內所附分配表觀之，前述房地拍賣所
      得價金係足以清償全部房屋貸款，且尚有餘款可供清償部
      分現金卡、信用卡等無擔保債務，是於價金分配完畢後，
      聲請人已無房屋貸款債務存在，其每月薪資收入僅須用以
      償還無擔保債務。聲請人於前置協商之際，為圖保存名下
      資產，拒絕同意星展銀行提出之協商方案，導致協商無法
      成立，自難謂其已本於清理債務之誠意與星展銀行進行協
      商，況聲請人上開收入狀況顯係足以負擔星展銀行提出之
      協商方案，實難認聲請人有不能清償債務或有不能清償之
      虞之情事。
四、綜上所述，聲請人並非不能負擔星展銀行提出之「180期、0
    利率、每月繳付10,256元」之清償方案，卻恣意主張每月僅
    能支付6,000元云云，致協商無法成立。聲請人主觀上既欠
    缺清理債務之誠意，則其有意濫用更生程序之行為，自非屬
    消費者債務清理條例所應准其更生之範疇，而其既無不能清
    償債務或不能清償之虞之情事，即與消費者債務清理條例第
    3條所定要件不符，上開欠缺又屬無從補正，應認其更生之
    聲請為無理由，予以駁回。又其更生之聲請既經駁回，其保
    全處分之聲請，即無必要，應併予駁回。爰裁定如主文。
中    華    民    國    98    年    7     月    3     日
                        民事第一庭  法  官  張婷妮
以上正本係照原本作成。
如不服本裁定，應於裁定送達後10日內，以書狀向本院提出抗告
，並繳納抗告費新臺幣1千元。
中    華    民    國    98    年    7     月    3     日
                                    書記官  楊建新


司法院資訊處製作；財團法人民間司法改革基金會備份。
